【裁判字號】    94,訴,1447
【裁判日期】    950105
【裁判案由】    返還所有權狀
【裁判全文】
臺灣板橋地方法院民事判決              94年度訴字第1447號
原      告  星創科技股份有限公司
法定代理人  丙○○
訴訟代理人  李宜光律師
            戊○○
被      告  麗源建設股份有限公司
法定代理人  丁○○
被      告  乙○○
共      同
訴訟代理人  繆  璁律師
複  代理人  甲○○
上列當事人間請求返還所有權狀事件，本院於中華民國94年12月
22日言詞辯論終結，判決如下：
    主  文
被告乙○○應將台北市中山地政事務所第０九一北中字第０二０
六九四號及第０九一北中字第０二０六九六號建物所有權狀正本
貳紙返還予原告。
原告其餘之訴駁回。
訴訟費用由被告乙○○負擔。
    事實及理由
一、原告主張：(1)原告星創科技股份有限公司於民國91年2 月4
    日，分別與被告麗源建設股份有限公司（下稱麗源公司）及
    被告乙○○簽訂房屋買賣契約、土地買賣契約，購買麗源公
    司與乙○○合建共同出售坐落於台北市○○區○○路30號7
    樓及34號7 樓之房屋2 戶與車位20個，三方約定房地總價金
    為新台幣（下同）1 億3,370 萬元，原告業已依約付清全部
    價金，麗源公司及乙○○亦依約將系爭房地過戶予原告所有
    ，並將系爭房地所有權狀正本點交原告。(2)嗣於91年10月31
    日，被告麗源公司與原告簽訂停「車位交換協議書」，雙方
    同意在系爭房地買賣價金不變，產權移轉之相關規費、印花
    稅、代書費及契稅由麗源公司負擔之條件下，交換同棟大樓
    之汽車停車位及機車停車格。詎料，原告於91年11月13日將
    原有房屋權狀正本2 紙交付予代書蔡莉峰簽收，蔡莉峰於辦
    妥權利變更登記及取得變更後新權狀（即台北市中山地政事
    務所第091 北中字第020694號及第091 北中字第020696號建
    物所有權狀）正本2 紙後，竟交付予麗源公司之職員李春滿
    ，最後交付被告乙○○由其持有中，而未返還予原告。(3)系
    爭建物所有權確屬原告所有，而所有權狀為所有權之證明文
    件，被告乙○○並無占有系爭權狀之合法權利，被告麗源公
    司依據兩造簽訂「車位交換協議書」，亦有交付系爭權狀予
    原告之義務，爰依據民法第767 條所有物返還請求權、179
    條不當得利及184 條、185 條侵權行為之規定提起本訴等情
    。並聲明：被告麗源公司、乙○○應將台北市中山地政事務
    所第091 北中字第020694號及第091 北中字第020696號建物
    所有權狀正本2 紙返還予原告。
二、被告則以：(1)系爭不動產權狀現為被告乙○○所持有，與其
    他被告無涉。(2)系爭建物實際之買賣雙方為訴外人戊○○（
    即原告公司法定代理人丙○○之配偶，亦為原告公司之實際
    負責人）與被告乙○○2 人，戊○○利用購買房屋之藉口，
    最後以1 紙等同廢紙之境外公司股票，與原告共同將購屋款
    項全數騙走，故實際上，原告並未真正支付購屋款，自應由
    原告先行給付購屋款後，始得向乙○○請求返還權狀，且乙
    ○○亦得主張與另案訟爭之返還不當得利請求權及損害賠償
    請求權，為同時履行之抗辯。(3)因訴外人戊○○及原告詐欺
    行為，被告麗源公司自得撤銷系爭「停車位交換協議書」契
    約，並以答辯書狀為意思表示之通知，又麗源公司尚未依上
    述協議書履行契約而交付系爭權狀前，原告即未取得該權狀
    動產之所有權，故原告請求返還系爭權狀，自無理由等語，
    資為抗辯。並聲明：原告之訴駁回。
三、原告主張其為系爭建物登記之所有權人及系爭建物所有權狀
    正本2 紙現為被告乙○○持有之事實，為被告所不爭執，堪
    信為真實。
四、原告既自承系爭建物所有權狀正本2 紙現為被告乙○○持有
    中，且對被告麗源公司抗辯其並未持有該所有權狀等情，亦
    不爭執，則無論原告基於何法律關係對麗源公司請求，麗源
    公司均無從將系爭建物所有權狀交付原告，即屬給付不能之
    情形，故原告對麗源公司之請求，顯無理由，合先敘明。
五、本件爭執要點應為(1)原告是否為系爭建物所有權狀之所有權
    人？(2)被告乙○○是否有權占有該權狀？茲分述如下：
（一）原告係本於與被告麗源公司間之「車位交換協議書」契約
      ，經代書蔡莉峰代理雙方辦理建物所有權移轉登記後，取
      得系爭建物所有權登記，乃地政機關依上開登記而核發系
      爭建物所有權狀予登記名義人即原告，並由代書代理原告
      領取同時，原告即取得系爭建物所有權狀之所有權，至為
      灼然，被告抗辯原告並非權狀所有權人，要無可取。
（二）又原告公司與被告麗源公司、乙○○簽訂之房屋土地買賣
      契約，三方均已履行契約完成交易，已如前述，嗣後原告
      與麗源公司簽訂之「車位交換協議書」，契約當事人並不
      包括乙○○，按諸債之相對性原則，乙○○自不得依據上
      述「車位交換協議書」契約本身或撤銷該契約後之法律關
      係，對原告主張有權占有系爭建物所有權狀。至被告乙○
      ○所辯遭訴外人戊○○及原告騙走房屋土地買賣價金乙節
      縱為真實，然與「車位交換協議書」契約，究屬不同之法
      律關係，乙○○仍難據此主張有權占有系爭建物所有權狀
      ，亦不待言。
（三）綜上所述，本件原告應為系爭建物所有權狀之所有權人，
      且被告乙○○亦屬無權占有該權狀。
六、按「所有人對於無權占有或侵奪其所有物者，得請求返還之
    」，民法第767 條前段定有明文。查系爭建物所有權狀正本
    ，為原告所有，為被告乙○○無權占有，原告自得依上開規
    定，請求乙○○告返還之。
七、從而，原告依無權占有之法律關係，請求被告乙○○將台北
    市中山地政事務所第091 北中字第020694號及第091 北中字
    第020696號建物所有權狀正本2 紙返還予原告，洵屬正當，
    應予准許；至對被告麗源公司部分之請求，則無理由，應予
    駁回。又原告本於多數請求權基礎提起本訴，請求擇一判決
    勝訴即可，因原告依無權占有之法律關係所為請求已有理由
    ，其餘請求權即無庸再予審究，附此敘明。
八、本件事證已臻明確，兩造其餘主張及攻擊防禦方法，核與判
    決結果不生影響，爰不一一論述，併此敘明。
九、訴訟費用負擔之依據：民事訴訟法第79條。
中    華    民    國    95    年    1     月    5     日
                  民事第二庭    法  官  連士綱
以上正本係照原本作成
如對本判決上訴，須於判決送達後20日內向本院提出上訴狀
中    華    民    國    95    年    1     月    10    日
                                書記官  李宏明


司法院資訊處製作；財團法人民間司法改革基金會備份。
